臺灣高等法院刑事判決
110年度上易字第825號
上  訴  人  臺灣桃園地方檢察署檢察官
被      告  吳昇錡




上列上訴人因被告竊盜案件，不服臺灣桃園地方法院109年度易
緝字第42號，中華民國109年12月28日第一審判決（起訴案號：
臺灣桃園地方檢察署108年度偵字第8664號），提起上訴，本院
判決如下：
    主  文
原判決撤銷。
吳昇錡犯航空站竊盜罪，處有期徒刑陸月，如易科罰金，以新臺
幣壹仟元折算壹日。
    犯罪事實
一、吳昇錡於民國108年1月28日中午自澳門搭乘飛機返國，同日
    下午1時57分許，在桃園市○○區○○○路0號之臺灣桃園國際機
    場第二航廈1樓3號行李轉盤旁，竟意圖為自己不法之所有，
    徒手竊取擺置在該行李轉盤上CHO YEJIN（韓國籍，中文姓
    名趙葉真）所有之Rimowa 26吋銀色行李箱1個（內有平板電
    腦1臺、滑鼠1個、化妝包1個、生活用品及衣物，價值約新
    臺幣【下同】10萬元），得手後旋即離去。嗣經CHO YEJIN
    發覺遭竊後並報警處理，經調閱桃園國際機場監視錄影畫面
    而循線查獲。
二、案經CHO YEJIN訴由內政部警政署航空警察局移送臺灣桃園
    地方檢察署檢察官偵查起訴。
    理  由
一、證據能力：
　　本判決下列認定犯罪事實所憑被告以外之人於審判外所為之
    陳述（含書面供述），檢察官、被告於本院均不爭執證據能
    力（本院卷第47～48、93～94頁），本院審酌本案證據資料作
    成時之情況，核無違法取證或其他瑕疵，證據力亦無明顯過
    低之情形，且與待證事實具有關連性，認為以之作為證據為
    適當，依刑事訴訟法第159條之5規定，自均得作為證據。至
    非供述證據部分，檢察官、被告亦均不爭執證據能力，且均
    查無違反法定程序取得之情形，自亦有證據能力。
二、認定犯罪事實所憑證據及理由：
　　訊據被告吳昇錡固坦承於上揭時間、地點，拿走CHO YEJIN
    所有之Rimowa 26吋銀色行李箱1個（內有平板電腦1臺、滑
    鼠1個、化妝包1個、生活用品及衣物）之事實，惟矢口否認
    竊盜犯行，辯稱：是一名與其同行、綽號「小葉」之男子，
    在澳門要返臺之前一日，請其飛抵臺灣後，代為領取銀色行
    李箱，等以後再去澳門時還他，但不知道因此拿錯了。其在
    警察通知後，即專程從彰化將行李箱拿回航空警察局，並無
    竊盜之故意云云。經查：
　㈠被告於上揭時、地，拿取CHO YEJIN所有之Rimowa 26吋銀色
    行李箱之事實，業據被告於警、偵訊、原審及本院審理時供
    承明確（偵字卷第4～5、34～35頁、原審易緝卷第74頁、本院
    卷第95頁），並據證人即被害人CHO YEJIN於警詢證述在卷
    （偵字卷第17頁正、背面、20頁正、背面、22～23頁），復
    有失竊物照片6張、監視器錄影翻拍照片4張、扣押物品目錄
    表、證物發還保管單可佐（偵字卷第8～11頁、24頁正、背面
    、第26頁正、背面），應可認定。
　㈡被告於警詢時陳稱：我與朋友「小ya（小葉）」坐同一班機
    到臺灣，「小葉」沒有跟我一起走，因為當時我坐在飛機最
    後面，要結帳免稅品，而且還要去免稅店提領物品，故就和
    「小葉」各自分開走。「小葉」有兩個行李箱，一個小、一
    個大。他請我拿大的行李箱，裡面是空的，說下次去澳門再
    還他就好云云（偵卷第4頁背面～5頁）；偵查時則供稱：我
    跟「小葉」搭同一班班機回臺灣，因為他有2個行李，其中
    一個行李只有我的衣服，沒有「小葉」的東西，「小葉」就
    叫我幫他拿，他說下次我去澳門的話，再幫他把行李箱帶過
    去等語（偵卷第34頁背面）；於原審審理中先稱：我回來是
    飛桃園，其他人是飛臺中，因為我跟他們買的機票不一樣，
    「小葉」沒有跟我一起回來臺灣等語（原審易字卷第83頁）
    。嗣則稱：我和「小葉」是一起登機，不是同一班飛機，我
    是飛桃園，他飛臺中。因為行李箱是空的，「小葉」叫我先
    拿，之後到臺灣見面的時候再拿給他。在澳門機場的時候，
    「小葉」打開他那兩個行李箱，小的行李箱內有「小葉」的
    衣物，大的行李箱有一件外套或是衣服，後來將該件衣服改
    放置在小的行李箱等語（原審易緝卷第57～58頁）；於本院
    審理中則稱：在澳門時，朋友香港人「小葉」之男子，於10
    8年1月27日晚上叫我拿一個行李回來。我們是一起登機的，
    他搭商務艙要去臺中，我要到桃園，搭飛機是他處理的。「
    小葉」在CHECK IN時叫我一起到商務艙櫃檯，我沒有掛行李
    ，他有掛2個行李，但不知掛哪裡。我們是搭同一班機回臺
    灣，我知道CHECK IN掛行李時要貼貼紙。「小葉」沒有把貼
    紙交給我等語（本院卷第46頁）；嗣又改稱：我和「小葉」
    搭不同的班機，我飛桃園，他飛臺中。是「阿其部」交給我
    登機證等語（本院卷第95～96頁），則被告究竟是否與「小
    葉」搭乘同一班機回臺、被告何時、地接受委託拿取行李箱
    、其代拿行李之後，如何交還給「小葉」，何人辦理登機等
    情，前後所述內容迥異，應有不實。
　㈢被告於警詢時供稱：我沒有用我的名字託運行李，我是看3號
    轉盤螢幕上有寫澳門的班機，但我不知道我坐的航班託運行
    李在幾號轉盤，我就以為是我們坐的班機，所以就去拿「小
    葉」託運的行李等語（偵卷第4頁背面）；於原審及本院則
    均供稱：我和「小葉」搭乘不同班機，我是飛桃園，「小葉
    」和其他人飛臺中。因為我跟他們買的機票不一樣。同行的
    朋友綽號「阿其部」去櫃檯幫我辦登機，「阿其部」只有拿
    我自己的護照給我，我自己沒有行李，我不知道我的登機證
    上有沒有掛行李，全部行李都是「小葉」託運的等語（原審
    易字卷第83、94頁、原審易緝卷第57～58頁、本院卷第46、9
    5～96頁）。按在國際航線，不同航班會在不同櫃檯辦理登機
    報到手續，且辦理報到及行李託運時，櫃檯人員會在行李上
    貼有記載航班、託運人姓名之行李條，並將行李條收據（行
    李存根）黏貼於登機證後交還，以便提領託運行李出境若遇
    檢查時，出示行李條收據予檢查人員核對。被告有多次搭乘
    飛機出國之經驗，在本案前，其曾搭機至日本之琉球、大阪
    、大陸地區之桂林、澳門及菲律賓等地而出入境共15次，有
    集中查詢報表在卷可查（原審易緝字卷第29～37頁），應已
    熟知辦理報到及行李託運程序。而被告若於搭機前一日即受
    「小葉」之委託，則到機場櫃檯辦理報到前，2人應會談好
    要如何託運，以便由被告回臺後領取。且被告稱與「小葉」
    一起在機場櫃檯辦理報到手續，則「小葉」若托被告領取行
    李箱，應會讓被告看清楚行李箱之特徵或辨別方法，以免誤
    取。至若被告與「小葉」搭乘不同班機，同行之人即不可能
    在同一櫃檯為被告及「小葉」辦理報到及行李託運手續。且
    為被告代辦報到之人既未以被告之名義辦理行李託運，被告
    係搭乘至桃園之班機，「小葉」則是到臺中，以「小葉」名
    義辦理託運，該行李條會掛在往臺中之航班，被告不可能在
    桃園國際機場領到臺中之「小葉」的行李，此在「小葉」請
    被告拿行李時，當會慮及。再被告未向「小葉」拿取行李存
    根，其竟逕至桃園國際機場3號行李轉盤領取「小葉」之行
    李，亦不符常情。甚者，其連「小葉」之全名都不知曉，亦
    無「小葉」之聯絡方式，其又如何確認所拿行李為「小葉」
    所有？以上種種違情之處，實難僅憑被告空口陳述有「小葉
    」之人，及其因見桃園國際機場3號行李轉盤上顯示澳門即
    領取行李箱，即為其有利之認定，是被告上開所辯，已難採
    信。　　　　
　㈣再按機場供搭乘飛機入境的旅客至行李提領處提領託運的行
    李，因行李提領處一般設有行李轉盤或輸送系統，承載行李
    供旅客領取。而在國際機場，行李轉盤或輸送系統通常不只
    一組，故旅客須以自己所搭乘之航班，對照行李提領處上所
    載航班無誤，方能提領到。而被告所搭航班之行李提領處為
    桃園國際機場4號行李轉盤，有公務電話紀錄簿附卷可參（
    偵卷第15頁）。如被告未曾託運過行李，則看到數組行李轉
    盤時，通常會困惑不知要到哪一組行李轉盤等候。此時，通
    常會看自己的機票或詢問他人，不然也會看與自己搭乘同一
    班機之旅客大部分在哪邊等候，再去該提領處。本案由監視
    器翻拍畫面可看出（偵卷第26頁下方），現場至少有3組行
    李轉盤（2至4號），且均有旅客在等候。而被告所搭乘之班
    機提領行李處在4號行李轉盤，該處上尚有其他行李箱，並
    有其他旅客在等候，但被告卻是直接在旅客人數較少之3號
    行李轉盤上提領。又被告若不能確定何者為「小葉」之行李
    箱，理應等到全部行李箱出現在轉盤上，且已轉數圈無人提
    領後，再認定所剩者為「小葉」所有。但被告取走Rimowa 2
    6吋銀色行李箱時，即便是3號行李轉盤，其上尚有為數不少
    之行李箱，有監視器翻拍畫面2張可證（偵卷第26頁上、下
    方），被告卻逕予取走，足見其目的就是要取走該行李箱。
    況被告取走之Rimowa 26吋銀色行李箱，價值約新臺幣5萬5
    千元，業據告訴人CHO YEJIN於警詢時陳明（偵卷第17頁背
    面）。被告雖不知該行李箱裝何內容物，但以Rimowa行李箱
    係行李箱中之知名高級國際品牌，本身已價值不菲，被告取
    走該行李箱，應係出於不法所有之意圖。　　
　㈤再被告取走之行李箱內有被害人之平板電腦、滑鼠、化妝包
    、生活用品及衣物，有照片及證物發還認領保管單在卷可稽
    （偵卷第9～11、24頁），所裝物品非少，具有一定之重量而
    非空箱或其嗣改辯稱之僅裝少數衣服可比，則提起時手感必
    能察覺。況被告自桃園國際機場3號行李轉盤上拿取該行李
    箱後，尚須拉至機場外再搭車離去。則被告除在地面上拉行
    李外，更須提起行李箱，應會察覺所提行李箱並非空的行李
    箱或僅裝少數衣服，此時若覺有異狀，被告理應積極聯絡「
    小葉」詢問清楚，或交予警方表示誤領之意，但被告自取走
    該行李箱後，在警察通知後才交還，益證被告所辯係拿錯行
    李箱云云之不可採，反證其有不法所有之意圖。
　㈥被告雖辯稱：其於108年1月28日拿走行李箱，警方於同月30
    日晚上通知其家人，但當時其未接到電話，嗣翌（31）日中
    午即回撥電話給警方，其是拿錯云云（偵卷第4頁背面）。
    查被告雖於航空警察局通知後，即將行李箱返還警方，惟此
    返還乃是警察透過監視器錄影，迅速查獲係被告所為，非被
    告主動返還。至被告未拿取行李箱內之物，此或係其竊取之
    目的在行李箱本身，或尚無出國使用之必要，或為使在警方
    查獲時，有轉圜餘地，嗣時間經過稍久後再處理，但均無法
    推翻前揭不利其之認定。　　
　㈦末查，案發迄今，已歷時逾2年，被告亦遭起訴。若確有「小
    葉」之人，被告應會設法找出「小葉」之人以供查證，惟被
    告迄均未能提出，故自難僅憑其所述即相信有「小葉」之人
    存在。
　㈧綜上所述，被告前揭所辯，不可採信，本件事證已臻明確，
    其犯行堪以認定，應依法論科。
三、新舊法比較：
    按行為後法律有變更者，適用行為時之法律。但行為後之法
    律有利於行為人者，適用最有利於行為人之法律，刑法第2
    條第1項定有明文。查被告行為後，刑法第321條第1項之規
    定業經修正，並經總統於108年5月29日公布，於同月31日施
    行。修正前刑法第321條第1項規定：「犯竊盜罪而有下列情
    形之一者，處六月以上、五年以下有期徒刑，得併科新臺幣
    十萬元以下罰金：一、侵入住宅或有人居住之建築物、船艦
    或隱匿其內而犯之者。二、毀越門扇、牆垣或其他安全設備
    而犯之者。三、攜帶兇器而犯之者。四、結夥三人以上而犯
    之者。五、乘火災、水災或其他災害之際而犯之者。六、在
    車站、埠頭、航空站或其他供水、陸、空公眾運輸之舟、車
    、航空機內而犯之者。」修正後刑法第321條第1項則規定：
    「犯前條第一項、第二項之罪而有下列情形之一者，處六月
    以上、五年以下有期徒刑，得併科五十萬元以下罰金：一、
    侵入住宅或有人居住之建築物、船艦或隱匿其內而犯之。二
    、毀越門窗、牆垣或其他安全設備而犯之。三、攜帶兇器而
    犯之。四、結夥三人以上而犯之。五、乘火災、水災或其他
    災害之際而犯之。六、在車站、港埠、航空站或其他供水、
    陸、空公眾運輸之舟、車、航空機內而犯之。」將第1項「
    犯竊盜罪」文字修正為「犯前條第一項、第二項之罪」之條
    文用語，修正後之用語上雖未包括第320條第3項，然因刑法
    第321條第2項本即有處罰加重竊盜未遂之規定，是修正後之
    加重竊盜罪處罰範圍並未改變。又第321條第1項第1款至第6
    款均將「犯之者」文字修正為「犯之」，此均僅為條文用語
    之修正，自無適用刑法第2條第1項為新舊法比較之問題。而
    第1項「10萬元」之罰金刑度修正為「50萬元」，依刑法施
    行法第1條之1第1項規定換算後，修正後之50萬元較修正前
    之10萬元為高，茲比較新舊法之結果，應以修正前刑法第32
    1條第1項之規定較有利於被告，依刑法第2條第1項前段規定
    ，即應適用108年5月29日修正施行前刑法第321條第1項之規
    定。
四、論罪：　
　  按刑法第321條第1項第6款之加重竊盜罪，係因犯罪場所而
    設之加重處罰規定，車站或埠頭為供旅客上下或聚集之地，
    當以車船停靠旅客上落停留及必經之地為限，而非泛指整個
    車站或埠頭地區而言（最高法院62年台上字第3539號判決意
    旨參照），而刑法第321條第1項第6款所稱之「航空站」，
    既與「車站或埠頭」併列且同為供旅客上下或聚集之地，即
    應同「車站或埠頭」之解釋，以航空機停靠旅客上落停留及
    必經之地為限，而非泛指整個航空站而言。查本案被告行竊
    地點為航空站之行李轉盤處，為搭機旅客託運行李者領取行
    李之處，應屬旅客必經之地，是核被告所為，係犯修正前刑
    法第321條第1項第6款之航空站竊盜罪。
五、撤銷原判決之理由：　　
　　原審採信被告所辯有「小葉」之人，其係代「小葉」領取行
    李，並以被告多次往返澳門，機票、住宿亦為友人所支付，
    而推論被告係幫友人運輸物品入臺，而未深究搭乘飛機託運
    、提領行李之流程，查明被告所述有諸多違情之處，逕為被
    告無罪之判決，自有未洽。檢察官執此指摘原判決不當，提
    起上訴，為有理由，自應由本院將原判決撤銷改判。爰以行
    為人之責任為基礎，審酌被告趁搭機返國之際，恣意為本件
    竊盜犯行，所竊行李箱之價值不菲，顯然欠缺對他人財產權
    之尊重，無視我國法治，復造成被害人CHO YEJIN之困擾及
    財產上之損害，並影響我國之國際聲譽，行為實有可議之處
    。且犯後否認犯行，態度不佳，幸其在警通知後將所竊行李
    箱歸還被害人，暨於警詢自陳高職畢業之教育程度、職業商
    ，家境小康（偵卷第4頁）等一切情狀，量處如主文所示之
    刑，並諭知易科罰金之折算標準。
六、沒收：
　　又犯罪所得，屬於犯罪行為人者，沒收之。但有特別規定者
    ，依其規定；前二項之沒收，於全部或一部不能沒收或不宜
    執行沒收時，追徵其價額；犯罪所得已實際合法發還被害人
    者，不予宣告沒收或追徵；宣告前二條之沒收或追徵，有過
    苛之虞、欠缺刑法上之重要性、犯罪所得價值低微，或為維
    持受宣告人生活條件之必要者，得不宣告或酌減之，刑法第
    38條之1第1項、第3項、第5項、第38條之2第2項分別定有明
    文。查本件被告就其竊盜犯行之犯罪所得為Rimowa  26  吋
    銀色行李箱1個（含平板電腦1臺、滑鼠1個、化妝包1個、生
    活用品及衣物），於扣案後已實際合法發還被害人，有證物
    發還認領保管單在卷可稽（偵卷第24頁），爰依刑法第38條
    之1第5項規定，不予宣告沒收，附此敘明。
據上論斷，應依刑事訴訟法第369條第1項前段、第364條、第299
條第1項前段，刑法第2條第1項前段、（修正前）第321條第1項
第6款、第41條第1項前段，刑法施行法第1條之1，判決如主文。
本案經檢察官楊石宇提起公訴，檢察官王鈺玟提起上訴，檢察官
翁珮嫻到庭執行職務。
中　　華　　民　　國　　110 　年　　7 　　月　　27　　日
     　　　　　　 刑事第七庭    審判長法　官  孫惠琳
                                      法　官  連雅婷
                                      法　官  張育彰
以上正本證明與原本無異。
被告或得為被告利益上訴之人，如不服本判決，應於收受送達後
20日內向本院提出上訴書狀，其未敘述上訴之理由者並得於提起
上訴後20日內向本院補提理由書（均須按他造當事人之人數附繕
本）「切勿逕送上級法院」。
                                      書記官  蔡麗春
中　　華　　民　　國　　110 　年　　7 　　月　　27　　日

附錄：本案論罪科刑法條全文　　　　　　　　　　　　　　　
修正前中華民國刑法第321條
犯竊盜罪而有下列情形之一者，處6月以上、5年以下有期徒刑，
得併科新臺幣10萬元以下罰金：
一、侵入住宅或有人居住之建築物、船艦或隱匿其內而犯之者。
二、毀越門扇、牆垣或其他安全設備而犯之者。
三、攜帶兇器而犯之者。
四、結夥三人以上而犯之者。
五、乘火災、水災或其他災害之際而犯之者。
六、在車站、埠頭、航空站或其他供水、陸、空公眾運輸之舟、
    車、航空機內而犯之者。
前項之未遂犯罰之。